臺灣高等法院民事判決
108年度選上字第32號
上  訴  人  劉茂羣
訴訟代理人  邱品嘉律師
            蔣大中律師
            黃曼瑤律師
複  代理人  李安傑律師


被  上訴人  臺灣桃園地方檢察署檢察官

訴訟代理人  陳李中
被  上訴人  段樹文
訴訟代理人  許子豪律師
            袁健峰律師
            林鈺雄律師
上列當事人間請求當選無效事件，上訴人對於中華民國108年10
月31日臺灣桃園地方法院107年度選字第3號、第9號第一審判決
提起上訴，本院於109年5月13日言詞辯論終結，判決如下：
    主  文
上訴駁回。
第二審訴訟費用由上訴人負擔。　
    事實及理由
壹、程序方面：
    按當選人有公職人員選舉罷免法（下稱選罷法）第99條第1
    項所規定之行為者，選舉委員會、檢察官或同一選舉區之候
    選人得以當選人為被告，自公告當選人名單之日起30日內，
    向該管轄法院提起當選無效之訴，同法第120條第1項第3款
    定有明文。本件上訴人於107年11月30日經中央選舉委員會
    以中選務字第1073150509號公告為民國107年11月24日桃園
    市第2屆第3選區（八德區）市議員選舉（下稱系爭選舉）之
    當選人，有該次公告在卷可稽【原審107年度選字第9號卷（
    下稱原審107選9號卷）第11頁、原審107年度選字第3號卷（
    下稱原審107選3號卷）第13頁】。被上訴人段樹文、臺灣桃
    園地方檢察署檢察官分別於107年12月3日、12月18日提起本
    件當選無效之訴，未逾前開規定之30日法定期間，合先敘明
    。
貳、實體方面：　　
一、被上訴人主張：段樹文與上訴人為系爭選舉之候選人，嗣上
    訴人經中央選舉委員會於107年11月30日以中選務字第10731
    50509號公告為系爭選舉當選人。然上訴人為使其於系爭選
    舉當選，基於對於有投票權之人交付賄賂，而約定其為一定
    行使之犯意聯絡，107年6月間指示其助理呂英蘭於桃園市八
    德區陸光四村社區（下稱系爭社區）管理委員會改選各棟管
    理委員（下稱棟委）後，藉由祝賀當選棟委之名目，發送給
    每位當選棟委1盒價值新臺幣（下同）738元之蘋果禮盒（下
    稱系爭蘋果禮盒），呂英蘭於發送系爭蘋果禮盒時，趁機拜
    託受領系爭蘋果禮盒棟委於系爭選舉支持上訴人，上訴人發
    送系爭蘋果禮盒與選民約定為一定投票行使間具有對價關係
    ，已構成選罷法第99條第l項之投票行賄罪。爰依選罷法第1
    20條第l項第3款規定，請求宣告上訴人就107年11月24日舉
    行之系爭選舉之當選無效等語。（原審為上訴人敗訴之判決
    ，上訴人不服，提起上訴）。並於本院聲明：上訴駁回。
二、上訴人則以：所謂賄選罪係以對於有投票權之人，行求期約
    或交付賄賂或其他不正利益，而約其不行使投票權或為一定
    之行使為構成要件，亦即須視行為人主觀上是否具有行賄之
    犯意，而約使有投票權人為投票權一定之行使或不行使，客
    觀上行為人所行求期約或交付之賄賂或不正利益是否可認係
    約使投票權人為投票權之一定行使或不行使之對價，及所行
    求、期約、交付之對象是否為有投票權人而定，上開對價關
    係，在於行賄者之一方，係認知其所行求、期約或交付之意
    思表示，乃為約使有投票權人為投票權一定之行使或不行使
    ，在受賄者之一方，亦應認知行賄者對其所行求、期約或交
    付之意思表示，乃為約使其為投票權一定之行使或不行使。
    而候選人或其助選人員藉本身或朋友人脈於競選期間向選民
    請託賜票支持，均屬正當之競選方式，非謂一經表示「懇請
    賜票支持」等助選言論，即遽認其主觀上已與有投票權人互
    達約使投票權行使或不行使之意思合致。倘對象僅係具特定
    身分之人而非不特定之選民，於餐會時向其尋求支持之所為
    ，與選罷法第99條第1項之要件並不該當，且送禮時亦須視
    是否合於一般人情往來之禮儀，不得逕以候選人送禮即認係
    進行投票行賄之行為。上訴人於104年1月間接手負責系爭社
    區選民服務，並安排專人駐點提供服務，為感念各棟委對系
    爭社區住戶之協助，並透過各棟委與上訴人服務處之配合，
    提升上訴人對系爭社區住戶之服務能量，上訴人於106年1月
    12日曾受系爭社區當時主任委員李國安邀約至520居酒屋與
    該社區全體棟委餐敘，並藉該次聚餐機會致贈葡萄禮盒予全
    體棟委。其後，各棟委生日時，上訴人亦均有致贈蛋糕聯繫
    感情，系爭社區於107年5間改選棟委後，上訴人於107年6月
    間致贈全體當選棟委系爭蘋果禮盒係循往例為之，主觀上並
    無行賄之意思，且距系爭選舉投票日107年11月24日尚有半
    年之久，兩者間並無關聯。又上訴人致贈系爭蘋果禮盒對象
    為系爭社區全體棟委，其中訴外人呂淑芬、戴彥平並非有投
    票權之人，另原本即支持上訴人之訴外人馮效敏、白振雄，
    及早已表態不支持上訴人之訴外人何金鳳均有受贈系爭蘋果
    禮盒。另原法院108年度選訴字第4號刑事案件（下稱原法院
    108選訴4號刑事案件）審理中已查明系爭蘋果禮盒中並無上
    訴人名片或選舉文宣，且有9位棟委未拿到系爭蘋果禮盒，
    另林美月、洪靜美、羅瑞英、葉金贅、何金鳳、呂承智、胡
    兆龍、錢文玲、王巧雲、孫郭梅女、姚新隆、鄧許金娟、鄭
    碧女、周宵雲、黃師仁、黃森田、洪新化、田吉村、丁陸秀
    蘭、李劉碧姣、戴彥平、呂淑芬、馮效敏、白振雄等24人均
    證稱呂英蘭致贈系爭蘋果禮盒時，僅祝賀當選系爭社區棟委
    及端午節愉快，並未提及為上訴人尋求系爭選舉投票支持，
    且原法院108選訴4號刑事案件判決上訴人無罪，足認上訴人
    致贈系爭蘋果禮盒與系爭選舉無關。再者，上訴人為國民黨
    員，系爭社區為大型眷村改建，系爭社區有近1,000名國民
    黨員，國民黨黃復興黨部亦在此設立黨部照顧住戶，該黨部
    於104年1月11日指示將系爭社區劃分為上訴人之黨部責任區
    ，並交由上訴人負責服務，上訴人不需要買票即已有票源。
    況上訴人若有意買票，亦無可能僅針對訴外人李正湘、丁羿
    傑買票，李正湘、丁羿傑亦未認知呂英蘭係對渠等為行賄之
    行求、期約或交付賄賂，上訴人致贈系爭蘋果禮盒係單純祝
    賀當選棟委而非買票之對價，其亦無向受贈系爭蘋果禮盒棟
    委表達要於系爭選舉投票予上訴人，且受贈系爭蘋果禮盒棟
    委亦無人因此而改變投票意向，故本件與選罷法第99條第1
    項規定不符等語，資為抗辯。並於本院聲明：㈠原判決廢棄
    。㈡被上訴人在第一審之訴駁回。
三、兩造不爭執事項：
  ㈠上訴人於107年6月6日上午某時以2萬8,800元之代價，向訴外
    人陳進添所經營址設桃園市○○區○○路0段0000號大信青果行
    購入系爭蘋果禮盒，每盒單價為738元。
  ㈡上訴人指派其助理呂英蘭於107年6月6日至6月8日期間前往系
    爭社區向38位當選棟委發放系爭蘋果禮盒。
  ㈢上訴人於107年5月15日經中國國民黨桃園市黨部提名參選系
    爭選舉，並於同年8月間登記為該選區市議員候選人。
四、被上訴人主張上訴人為使其於系爭選舉當選，基於對於有投
    票權之人交付賄賂，而約定其為一定行使之犯意聯絡，107
    年6月間指示其助理呂英蘭致贈系爭蘋果禮盒予系爭社區當
    選棟委，並與受贈禮盒棟委約定為一定投票行使，兩者間具
    有對價關係，構成選罷法第99條第l項之投票行賄罪，其依
    選罷法第120條第l項第3款規定，請求判決上訴人之系爭選
    舉當選無效等語，為上訴人所否認，並執前詞置辯。經查：
　㈠上訴人指派其助理呂英蘭發放系爭蘋果禮盒予系爭社區當選
    棟委，是否構成選罷法第99條第1項之投票行賄罪？
　⒈按選罷法第99條第1項之賄選罪，其行求賄選階段，屬行賄者
    單方意思表示行為，不以相對人允諾為必要；而交付賄選階
    段，則行賄者已實施交付賄賂或不正利益之行為，一經交付
    ，罪即成立。亦即投票行賄罪於行為人交付賄賂或其他不正
    利益時，交付之相對人對其交付之目的已然認識而予收受，
    其交付賄賂或其他不正利益之犯行即為成立，不以收受者確
    已承諾，或進而為一定投票權之行使為必要。且對有投票權
    人交付之財物或不正利益，並不以金錢之多寡為絕對標準，
    而應綜合社會價值觀念、授受雙方之認知及其他客觀情事而
    為判斷。
　⒉系爭社區107年度當選棟委為李正湘、丁羿傑、馮效敏、白振
    雄、林美月、洪靜美、羅瑞英、葉金贅、何金鳳、呂承智、
    胡兆龍、錢文玲、王巧雲、孫郭梅女、姚新隆、朱芸潔、李
    繼義、鄧許金絹、湯采綺、鄭碧女、周宵雲、黃師仁、黃森
    田、洪新化、田吉村、丁陸秀蘭、李劉碧姣、蔡銀麗、趙麗
    勤、李浚源、孫世芬、戴彥平、戴張阿峰、呂淑芬、丁寶琦
    、王伯順、周春陽、詹貴妹等38人，有系爭社區第7屆委員
    通訊錄在卷可憑【臺灣桃園地方檢察署107年度選他字第19
    號卷（下稱107選他19號卷）卷一第8頁】。又上訴人指示助
    理呂英蘭於107年6月間至系爭社區發放系爭蘋果禮盒予上開
    當選棟委，其中李正湘、丁羿傑、馮效敏、白振雄、林美月
    、洪靜美、羅瑞英、葉金贅、何金鳳、呂承智、胡兆龍、錢
    文玲、王巧雲、孫郭梅女、姚新隆、朱芸潔、李繼義、鄧許
    金絹、湯采綺、鄭碧女、周宵雲、黃師仁、黃森田、洪新化
    、田吉村、丁陸秀蘭、李劉碧姣等27人為系爭選舉有投票權
    之人，亦為上訴人所不爭。上訴人於107年5月15日經中國國
    民黨桃園市黨部提名參選系爭選舉，有被上訴人所提網路新
    聞資料在卷可憑（107選字9號卷第15至16頁），則上訴人於
    107年6月6日購買系爭蘋果禮盒，並指示其助理呂英蘭於107
    年6月6日至6月8日至系爭社區發送系爭蘋果禮盒予該社區當
    選棟委時，已因業經中國國民黨提名而確定參選系爭選舉。
    又證人丁羿傑於原審證稱：107年5月社區棟委改選後，其突
    然接到1通自稱上訴人助理的電話表示說要拜會並認識當選
    棟委，沒有說要送水果禮盒，但有說恭喜其當選棟委，其說
    沒空，隔天該助理又打電話給我，堅持說一定要拜會，也有
    提到說要送禮盒，其一開始拒絕，然對方堅持要碰面，所以
    其才答應，並約在桃園市八德區陸光街的便利商店門口碰面
    ，該助理有遞名片，並提到給上訴人多多支持，且說每位當
    選棟委都有送水果禮盒，其收下後就把水果禮盒送給資源回
    收婦人。就其當時認知，其能給上訴人支持就只能投票，上
    訴人可能是希望其把票投給他，才送其水果禮盒。上訴人本
    來就是市議員，派議員助理來送水果禮盒給其等當選棟委，
    其自然就會想到跟選舉有關。呂英蘭送系爭蘋果禮盒前，有
    說要其多多支持上訴人，送禮盒時，呂英蘭又再說1次，總
    計次數不只1次等語（原審107選3號卷一第124至127頁）。
    復於原法院108選訴4號刑事案件證稱：107年5月改選棟委後
    有收到呂英蘭交付系爭蘋果禮盒，除了該禮盒外，還有1張
    名片，其上記載類似上訴人辦公室助理的字樣。呂英蘭有說
    恭賀其當選棟委，其當下不太想收，但呂英蘭強調所有棟委
    都有，並希望其等棟委給予上訴人多多支持及服務機會，其
    感覺是希望市議員選舉時，要投票給上訴人。其原先拒絕收
    禮盒的原因是其之前為職業軍人，比較敏感，感覺快到系爭
    選舉，且是議員助理送過來，自然想到跟系爭選舉有關。其
    擔任系爭社區棟委期間，沒有收過上訴人致贈其他禮品等語
    ，有該案108年11月11日審判筆錄在卷可稽（本院卷一第134
    至153頁）。證人李正湘於原審證稱：107年呂英蘭交給其系
    爭蘋果禮盒時，有祝賀其連任棟委，且要其支持上訴人及給
    予上訴人服務機會，其覺得應該是希望能讓上訴人連任議員
    ，因其知道快要系爭選舉，所以其大概聽得懂呂英蘭可能是
    講這個意思等語（原審107選9號卷第75至77頁）。復於原法
    院108選訴4號刑事案件審理中證稱：107年6月8日其收到呂
    英蘭交付系爭蘋果禮盒，呂英蘭表示端午節快到了，上訴人
    一點心意，類似端午節賀禮，其知道呂英蘭是上訴人助理，
    呂英蘭有說要其繼續支持上訴人及給予上訴人服務機會，因
    上訴人是連任議員，呂英蘭又要其繼續支持上訴人，所以其
    猜測上訴人會繼續參選等語，有該案108年11月11日審判筆
    錄在卷可憑（本院卷一第155至157頁）。依證人丁羿傑、李
    正湘之上開證詞，可知呂英蘭向丁羿傑、李正湘致贈系爭蘋
    果禮盒時，除了恭賀其當選棟委外，另有表示要其多多支持
    上訴人及給予上訴人服務機會，且李正湘亦認知上訴人致贈
    系爭蘋果禮盒應係上訴人有意爭取市議員連任而須選民投票
    支持。上訴人於經中國國民黨提名確定參選系爭選舉後，指
    示其助理呂英蘭致贈每盒單價738元之系爭蘋果禮盒予系爭
    社區當選棟委，並於交付予有投票權之棟委丁羿傑、李正湘
    時，請其等多多支持上訴人及給予上訴人服務機會，丁羿傑
    、李正湘已然認知呂英蘭上開表述隱含希望其等於系爭選舉
    支持上訴人而投票予上訴人之意思，應認上訴人致贈系爭蘋
    果禮盒與約定選民為一定投票行為之間具有對價關係，自已
    構成選罷法第99條第1項之投票行賄罪。
　⒊上訴人雖辯稱呂英蘭致贈丁羿傑、李正湘系爭蘋果禮盒時，
    並未提及系爭選舉相關事宜或夾帶競選文宣，亦未要求丁羿
    傑、李正湘投票給上訴人，系爭蘋果禮盒亦未改變丁羿傑、
    李正湘於系爭選舉之投票意向，故系爭蘋果禮盒並非買票之
    對價，且與系爭選舉無關等語，並以證人丁羿傑、李正湘、
    何金鳳、白振雄於原法院108選訴4號刑事案件之證詞為論據
    （本院卷一第145至146、156至157、165至167、209、222至
    223頁）。然上訴人於107年5月15日經中國國民黨提名而確
    定參選系爭選舉，嗣於107年6月6日購買系爭蘋果禮盒，並
    指派其助理呂英蘭於107年6月6日至6月8日前往系爭社區致
    贈系爭蘋果禮盒予系爭社區當選棟委，系爭選舉於107年11
    月24日即將進行投票，考量上開流程之時間緊密性，客觀上
    已可認為上訴人致贈系爭蘋果禮盒之行為與系爭選舉間有相
    當對價關係，而無法單純視為上訴人恭賀系爭社區當選棟委
    之行為。佐以上訴人自陳系爭社區為桃園市八德區最大社區
    ，八德區內並無類似規模社區，其並未就其他社區管理委員
    之當選贈送賀禮等語（本院卷一第306頁），益證上訴人於
    知悉其將代表中國國民黨參選系爭選舉後，為爭取系爭社區
    選民之支持及認同，藉由恭賀系爭社區當選棟委之名義，致
    贈系爭蘋果禮盒與當選棟委約定為投票權之一定行使。至證
    人丁羿傑於原法院108選訴4號刑事案件審理中證稱：呂英蘭
    沒有講到跟系爭選舉有關事宜，亦未於系爭蘋果禮盒夾帶競
    選文宣等語；證人李正湘於原法院108選訴4號刑事案件審理
    中證稱：呂英蘭致贈系爭蘋果禮盒時，並未提及系爭選舉及
    投票予上訴人，也沒有夾帶競選文宣，只有說要支持上訴人
    及給予上訴人服務機會，因上訴人有為系爭社區做事，其本
    來就是支持上訴人等語；證人何金鳳、白振雄於原法院108
    選訴4號刑事案件審理中證稱：呂英蘭交付系爭蘋果禮盒時
    並未提及系爭選舉相關事宜等語，固有該案108年11月11日
    審判筆錄附卷可佐（本院卷一第145至146、156至157、165
    至167、209、222至223頁）。惟呂英蘭已表明希望丁羿傑、
    李正湘多多支持上訴人及給予上訴人服務機會，丁羿傑亦認
    知呂英蘭上開表述隱含希望其投票給上訴人之意思，致贈系
    爭蘋果禮盒與系爭選舉有關等情（本院卷一第136、144頁）
    ，李正湘亦已認知上訴人有意爭取連任市議員等情（本院卷
    一第157頁），則呂英蘭雖僅向丁羿傑、李正湘表示支持上
    訴人及給予上訴人服務機會，而未提及希望丁羿傑、李正湘
    於系爭選舉投票予上訴人等事宜，實質上呂英蘭致贈系爭蘋
    果禮盒予丁羿傑、李正湘時，即有約使有投票權人丁羿傑、
    李正湘於系爭選舉投票予上訴人之行賄意思，其交付系爭蘋
    果禮盒之目的並為丁羿傑、李正湘所認知，上訴人交付賄賂
    之行為即為成立，不因丁羿傑、李正湘收受系爭蘋果禮盒後
    是否改變投票意向而有影響。又證人何金鳳於原法院108選
    訴4號刑事案件審理中證稱：其於97年至107年擔任系爭社區
    棟委，只有收到系爭蘋果禮盒，沒有收過上訴人贈送其他當
    選禮盒。系爭社區有3個國民黨候選人，其都支持，呂英蘭
    沒有跟我說致贈系爭蘋果禮盒之原因，其自行猜測送禮原因
    為上訴人希望到系爭社區服務，當時其為當地里長，上訴人
    要與其保持友好關係。然上訴人先致贈系爭蘋果禮盒予其他
    棟委，其並非第一時間收到系爭蘋果禮盒，其知悉後向某棟
    委開玩笑及抱怨上訴人不會做人，沒有送禮盒給主任委員，
    隔天呂英蘭就拿系爭蘋果禮盒過來，其有點不高興，覺得上
    訴人對其不夠尊重而拒收，且另一拒收原因為當年要選舉，
    當地候選人很多，其為當地里長及系爭社區主任委員，選舉
    時不適合收任何候選人東西等語，有該案108年11月11日審
    判筆錄在卷可稽（本院卷一第201至202、205至207、209至2
    11頁）。足認上訴人於107年6月間致贈系爭蘋果禮盒予系爭
    社區全體棟委時，預計參選系爭選舉之各候選人已可能提前
    開始進行競選活動，證人何金鳳有此疑慮，始曾表達拒收系
    爭蘋果禮盒。上訴人於107年5月15日已獲中國國民黨提名確
    定參選系爭選舉，藉由恭賀系爭社區當選棟委或端午節愉快
    等名義，對系爭社區全體棟委致贈價值不菲之系爭蘋果禮盒
    ，客觀上系爭蘋果禮盒自為上訴人約使有投票權之棟委為投
    票權之一定行使或不行使之對價。再者，證人白振雄於原法
    院108選訴4號刑事案件審理中證稱：107年6月12日國民黨部
    確認第5黨部（包含系爭社區在內）配票給上訴人，然在前1
    周黨部本要配票給另一候選人朱珍瑤。其於107年間有協助
    致贈系爭蘋果禮盒給系爭社區棟委丁寶琦、李繼義、周春陽
    、戴張阿峰、詹貴妹，因為他們在其於103年與何金鳳競選
    里長時有給予其支持。系爭社區支持何金鳳當選里長的棟委
    比支持其當里長的棟委還要多，呂英蘭拿系爭社區全體當選
    棟委名單問其有無比較熟識的棟委，請其幫忙代送等語（本
    院卷一第220至222、225至226頁）。倘上訴人致贈系爭蘋果
    禮盒僅係祝賀當選棟委及端午節愉快，本可交由當時系爭社
    區主任委員何金鳳代為轉送及表達祝賀之意，卻指示其助理
    呂英蘭前往系爭社區發送系爭蘋果禮盒，呂英蘭再將部分禮
    盒委由馮效敏、白振雄轉送，是上訴人辯稱107年6月間致贈
    系爭蘋果禮盒予系爭社區全體棟委之行為與107年11月24日
    舉行投票之系爭選舉毫無關聯，並非可採。又呂英蘭在丁羿
    傑首次婉拒收受系爭蘋果禮盒後，仍堅持要致贈系爭蘋果禮
    盒予丁羿傑，且多次向丁羿傑表明要多多支持上訴人及給予
    上訴人服務機會，足認上訴人贈送系爭蘋果禮盒予丁羿傑之
    交付過程，已超乎一般人情往來之禮儀，其主觀上有爭取丁
    羿傑投票支持之行賄意思，丁羿傑在上訴人助理呂英蘭堅持
    交付之情形下而收受系爭蘋果禮盒，上訴人所為即已構成選
    罷法第99條第1項規定對於有投票權人交付賄賂之行為。此
    外，上訴人致贈系爭蘋果禮盒之日期為107年6月間，與107
    年11月24日舉行投票之系爭選舉已甚接近，且上訴人業經媒
    體報導獲中國國民黨於107年5月15日提名而確定參選系爭選
    舉，其於當時即兼具現任市議員及中國國民黨提名參選系爭
    選舉候選人之身分，其未選擇交由系爭社區管理委員會代為
    發送系爭蘋果禮盒，仍指派其助理呂英蘭前往系爭社區致贈
    每盒價值738元之系爭蘋果禮盒予系爭社區全體棟委，並向
    丁羿傑、李正湘等人表達支持上訴人及給予上訴人服務機會
    等助選語言，以上訴人於系爭選舉投票前半年內致贈系爭蘋
    果禮盒予系爭社區全體棟委，時間甚為密接，且送禮對象高
    達38位，系爭蘋果禮盒每盒價值738元，亦非廉價禮品或問
    候、祝賀卡片等節觀之，其致贈系爭蘋果禮盒之時機及方式
    ，顯難認符合一般社會常情及經驗法則，已逾越社會相當性
    ，並該當選罷法第99條第1項規定之投票行賄罪。是上訴人
    抗辯系爭蘋果禮盒與系爭選舉無關，並非買票，為無可採，
    被上訴人主張上訴人於107年6月間致贈系爭蘋果禮盒予系爭
    選舉有投票權之系爭社區棟委丁羿傑、李正湘，已構成選罷
    法第99條第1項規定之投票行賄罪，堪予採信。
　⒋上訴人雖抗辯系爭社區於105年改選棟委後，其即有致贈當選
    棟委葡萄禮盒，且各棟委生日時另有致贈蛋糕聯繫感情，本
    次致贈系爭蘋果禮盒僅係循前例為之等語，並提出系爭社區
    棟委在臉書打卡之照片、文字、上訴人服務處之零用金支出
    明細、系爭社區管理委員會109年5月12日陸光（四）字第10
    905012號函等件為證（原審107選3號卷三第10至72、158至1
    92頁、本院卷三第81頁）。然105年間當選系爭社區棟委之
    孫郭梅女，呂淑芬、錢文玲、黃森田、周霄雲、黃師仁、呂
    承智、林美月、馮效敏、湯采綺、鄧許金娟、丁陸秀蘭、葉
    金贅於桃園市政府警察局及法務部調查站調查局桃園市調查
    處製作調查筆錄時均陳稱：往年系爭社區棟委改選時，上訴
    人沒有致贈禮盒給新任棟委等語，有上開調查筆錄在卷可稽
    （本院卷二第216、227至228、238、246至247、255、273、
    291、298、308、317、323、337、346頁）。而證人李正湘
    於原審雖證稱：上訴人於105年及107年其當選系爭社區棟委
    時有贈送水果禮盒祝賀其當選棟委，且上訴人有為系爭社區
    做事，所以其才支持上訴人，上訴人致贈系爭蘋果禮盒時距
    系爭選舉還有一段時間，且離端午節不遠，其覺得跟系爭選
    舉沒有關係等語（原審107選9號卷第74、76至79頁）。然李
    正湘於107年10月30日法務部調查局桃園市調查處調查時陳
    稱：其擔任系爭社區管委會3任修繕委員及A5棟3棟棟長，以
    往委員改選就任都沒有收到上訴人送任何禮盒等語，有該次
    調查筆錄在卷可稽（本院卷二第236頁）。李正湘就其於105
    年當選系爭社區棟委後，有無收到上訴人致贈水果禮盒一節
    ，前後證述不一，自不得作為上訴人致贈水果禮盒予當選棟
    委為前例之憑據。又系爭社區管理委員會於109年5月12日始
    出具上開函文說明105年系爭社區當選棟委於106年1月12日
    收受上訴人致贈葡萄禮盒之名單，兩者相距逾3年以上，該
    函文之真實性已非無疑。況該函文所載106年1月12日出席當
    時系爭社區主任委員李國安新開幕520居酒屋餐會之棟委名
    單人數僅有25人，而系爭社區全體棟委人數為38人，且證人
    即該屆當選棟委李彭嬌蓮於本院證稱：106年1月12日是主任
    委員李國安邀請棟委過年聚餐，大家自己花錢去吃等語（本
    院卷一第484頁），證人即該屆當選棟委姜孫淑蘭於本院證
    稱：520居酒屋是主任委員李國安開的餐廳，106年1月12日
    是要我們去捧場，那次費用是各自支出等語（本院卷一第48
    6頁），則上訴人於106年1月12日520居酒屋聚餐後，縱有致
    贈系爭社區部分棟委葡萄禮盒，亦難據此認定上訴人於系爭
    社區105年間改選棟委後有贈送全體棟委水果禮盒以資祝賀
    之前例。再者，系爭社區於105年間改選棟委時，該年度並
    未規劃舉行民意代表選舉，且依上訴人所提上開系爭社區棟
    委在臉書打卡之照片、文字、上訴人服務處之零用金支出明
    細等所示（107選3號卷三第10至72、158至192頁、本院卷三
    第81頁），上開照片拍攝日期、文書製作期間係自100年7月
    26日起至106年12月9日止，充其量僅可認定上訴人有積極為
    選民服務，而本件上訴人係在107年5月15日獲中國國民黨提
    名參選系爭選舉後之次月致贈系爭蘋果禮盒予系爭社區全體
    棟委，距系爭選舉於107年11月24日舉行投票相隔不到半年
    時間，上訴人致贈系爭蘋果禮盒之發放對象包含系爭社區全
    體棟委，自難謂上訴人致贈系爭蘋果禮盒予系爭社區全體棟
    委之行為僅係循往例辦理，而與其參選系爭選舉要爭取選民
    支持與認同一事無關。上訴人此部分所辯，與常情有違，並
    非可取。
　⒌上訴人雖辯稱其致贈系爭蘋果禮盒對象為系爭社區全體棟委
    ，其中呂淑芬、戴彥平並非有投票權之人，另原本即支持上
    訴人之訴外人馮效敏、白振雄，及早已表態不支持上訴人之
    訴外人何金鳳均有受贈系爭蘋果禮盒云云。然候選人於選舉
    時為求勝選，其所須拜票之場所當不限於支持自己之地區，
    除須深入支持他候選人之地區，更應同時兼顧其他潛在之游
    離選票投給自己之可能性，以求突破，並爭取更多認同之機
    會。系爭選舉屬桃園地區性之選舉活動，候選人倘能鞏固其
    樁腳，再透過樁腳拉攏游離票，即足達到當選之相當票數，
    是上訴人以系爭社區全體棟委為行賄單位，透過受賄者再轉
    託其親朋好友，對於選舉結果之影響無異更為深遠。況上訴
    人既已計畫以價格不菲之系爭蘋果禮盒賄選，為免爭議及遭
    查獲，自無將在系爭選舉中無投票權之棟委逕予排除之理，
    是上訴人此部分所辯，為不足採。
  ⒍上訴人另抗辯其為國民黨員，系爭社區為大型眷村改建，系
    爭社區有近1,000名國民黨員，國民黨黃復興黨部亦在此設
    立黨部照顧住戶，該黨部於104年1月11日指示將系爭社區劃
    分為上訴人之黨部責任區，並交由上訴人負責服務，上訴人
    不需要買票即已有票源。況上訴人若有意買票，亦無可能僅
    針對李正湘、丁羿傑買票等語。然賄選行為應負刑責，衡諸
    常情，理應會以隱密方式為之，查獲者本係少數，而賄選對
    象之人係屬於賄選行為必要共犯之對向犯，亦無法期待受賄
    者均承認賄選之事實，此為一般選舉案件之訴訟常態，自不
    得僅以經查獲賄選者為少數，即謂上訴人無為此賄選行為之
    必要。況證人何金鳳、白振雄於原法院108選訴4號刑事案件
    審理中證稱：107年要選舉，當地候選人很多，國民黨候選
    人即有3人，且系爭社區所在之黨部本配票給另一候選人朱
    珍瑤等語，有該案108年11月11日審判筆錄在卷可稽（本院
    卷一第202、206、220頁），顯見系爭選舉選戰激烈，上訴
    人縱獲得政黨表示支持配票，然仍無法保證其必然當選，亦
    不得以此推論其無賄選之可能，上訴人此部分抗辯，亦非可
    採。
  ⒎上訴人復抗辯原法院108選訴4號刑事案件審理中已查明系爭
    蘋果禮盒中並無上訴人名片或選舉文宣，且有9位棟委未實
    際拿到該蘋果禮盒，另林美月、洪靜美、羅瑞英、葉金贅、
    何金鳳、呂承智、胡兆龍、錢文玲、王巧雲、孫郭梅女、姚
    新隆、鄧許金娟、鄭碧女、周宵雲、黃師仁、黃森田、洪新
    化、田吉村、丁陸秀蘭、李劉碧姣、戴彥平、呂淑芬、馮效
    敏、白振雄等24人均證稱呂英蘭致贈系爭蘋果禮盒時，僅祝
    賀當選系爭社區107年度棟委及恭賀端午佳節愉快，並未提
    及為上訴人尋求系爭選舉投票支持，原法院108選訴4號刑事
    案件亦判決上訴人無罪，足認上訴人致贈系爭蘋果禮盒與系
    爭選舉無關等語，並提出上開刑事判決為證（本院卷一第36
    5至428頁）。然刑事判決所為事實之認定，於獨立民事訴訟
    之裁判時，本不受其拘束，本院斟酌全辯論意旨及前述調查
    證據之結果，依自由心證，為與刑事判決相異之認定，自無
    不合。又上訴人致贈系爭蘋果禮盒予系爭社區全體棟委時，
    其中該社區棟委羅瑞英、葉金贅、何金鳳、呂承智、錢文玲
    、王巧雲、姚新隆、朱芸潔、李繼義、鄧許金絹、湯采綺、
    周宵雲、洪新化、田吉村等人，雖證稱根本不知為何人贈送
    系爭蘋果禮盒，或不知上訴人贈送系爭蘋果禮盒與當選棟委
    一事是否相關等語（107選他19號卷一第57、84、115頁、卷
    二第18、72、89、116、138、145至146、155、168、223至2
    24、292、302頁）。然上訴人倘僅係向系爭社區當選棟委表
    達祝賀之意，何以呂英蘭在致贈系爭蘋果禮盒時，不親自表
    達，或囑託轉送者馮效敏、白振雄轉達上訴人祝賀當選棟委
    之心意。且羅瑞英等人無端收受他人贈送之系爭蘋果禮盒，
    卻完全不詢問贈送之人、贈送原因為何，亦與常情相違。是
    其等所為證詞亦無從推翻上訴人以系爭蘋果禮盒向丁羿傑、
    李正湘賄選之事實，上訴人此部分所辯，亦非可採。
　㈡被上訴人以上訴人違反選罷法第99條第1項之投票行賄罪為由
    ，依同法第120條第1項第3款規定，請求宣告上訴人就107年
    11月24日舉行之系爭選舉之當選無效，有無理由？
    按對於有投票權之人，行求期約或交付賄賂或其他不正利益
    ，而約其不行使投票權或為一定之行使者，處三年以上十年
    以下有期徒刑，得併科新臺幣一百萬元以上一千萬元以下罰
    金。又當選人有同法第99條第1 項之行為者，選舉委員會、
    檢察官或同一選舉區之候選人得以當選人為被告，自公告當
    選人名單之日起30日內，向該管轄法院提起當選無效之訴。
    選罷法第99條第1項、第120條第1項第3 款分別定有明文。
    本件上訴人於107年6月間對系爭社區全體棟委致贈系爭蘋果
    禮盒之行為，其中丁羿傑、李正湘部分已足以認定該當選罷
    法第99條第1項之投票行賄罪，業如前述。從而，被上訴人
    依選罷法第120條第1項第3款規定，請求宣告上訴人就107年
    11月24日舉行之系爭選舉之當選無效，核屬有據。
五、從而，被上訴人依選罷法第120條第1項第3款規定，請求宣
    告上訴人就107年11月24日舉行之系爭選舉之當選無效，為
    有理由，應予准許。原審為上訴人敗訴之判決，核無不合。
    上訴意旨指摘原判決不當，求予廢棄改判，為無理由，應駁
    回其上訴。
六、本件事證已臻明確，兩造其餘攻擊或防禦方法，經本院斟酌
    後，認為均不足以影響本判決之結果，爰不予逐一論述，附
    此敘明。 
七、據上論結，本件上訴為無理由，依民事訴訟法第449條第1項
    、第78條，判決如主文。　　
中　　華　　民　　國　　109 　年　　6 　　月　　10　　日
                      選舉法庭 
                        審判長法  官  陳秀貞
                              法  官  蔡世芳
                              法  官  林哲賢
正本係照原本作成。
不得上訴。
中　　華　　民　　國　　109 　年　　6 　　月　　10　　日

　　　　　　　　    　　　　　書記官  陳盈真